---
title: "Modelo de Heckman"
author: "Fernando de Souza Bastos"
  #date: "`r format(Sys.time(), '%B %e, %Y')`"
date: "22 de outubro de 2025"
output:
  bookdown::html_document2:
    mathjax: 
      options:
        autoNumber: "AMS"
    fig_caption: yes
    force_captions: yes
    highlight: pygments
    toc: yes
    #Sumário flutuante
    #toc_float: true
    #numerar seções
    number_sections: true
    #Mostrar ou esconder os códigos (show ou hide)
    code_folding: hide
    #Diversos modelos de documentos ver outros em http://bootswatch.com/
    theme: united
    header-includes:
      - \usepackage{amsmath}
      - \usepackage{dsfont}
      - \usepackage{multirow}
      - \usepackage{array}
bibliography: bibfile.bib  
includes:
     keep_tex: yes
fontsize: 11pt
geometry: margin=1in
graphics: yes
#  pdf_document:
#    fig_caption: yes
#    keep_tex: yes
#    number_sections: yes
comments: yes
tags: [Viés de Seleção, Heckman, ssmodels, R]
---

***

```{r,echo = FALSE}
options(OutDec=",")
```


```{r setup, include=FALSE}
require(knitr)
require(kfigr)
library(kableExtra)
options(knitr.table.format = "latex")
knitr::opts_chunk$set(echo = TRUE,fig.align = "center",message=FALSE, 
                      warning=FALSE,fig.height=5, fig.width=7)
```

# Introdução

## Motivação

<p style="text-align: justify;">
Suponha que você deseje aplicar um modelo de regressão para explicar uma variável de interesse - por exemplo, produtividade, renda, teor de carbono ou eficiência técnica - utilizando um conjunto de covariáveis agronômicas. Entretanto, ao analisar o banco de dados, você percebe que parte das observações da variável resposta está ausente, e que essa ausência não é aleatória: ela pode estar associada a algum fator não observado, como adoção de tecnologia, decisão de plantio ou disponibilidade de informação.
</p>
<p style="text-align: justify;">
Nessas situações, a simples exclusão dos casos faltantes ou o uso de métodos tradicionais de regressão pode levar a resultados enviesados, pois as observações disponíveis não representam uma amostra aleatória da população. O **modelo de Heckman**, também conhecido como *modelo de seleção amostral* ou *Tobit tipo II*, foi desenvolvido justamente para lidar com esse tipo de viés, ao modelar simultaneamente dois processos:  
(i) o mecanismo de seleção, que determina quando a variável resposta é observada, e  
(ii) a equação de interesse, que explica a variável resposta condicionalmente à seleção.
</p>
<p style="text-align: justify;">
A seguir, são apresentados **dez exemplos** inspirados em diferentes contextos das *ciências agrárias*, ilustrando cenários em que a aplicação do modelo de Heckman é apropriada. Em todos eles, a variável resposta $Y_{1i}$ é observada apenas quando uma condição latente $Y_{2i}^{*}>0$ é satisfeita, isto é, quando o processo de seleção permite a observação dos dados.
</p>
<p style="text-align: justify;">
1. **Produtividade de café.**  
A variável resposta $Y_{1i}$ representa a produtividade (kg/ha) das lavouras de café, observada apenas para produtores que colhem no ano (isto é, $Y_{2i}^{*}>0$ indica colheita realizada).  
Covariáveis: idade do cafezal, tipo de adubo, precipitação anual, experiência do produtor e altitude.
</p>
<p style="text-align: justify;">
2. **Renda agrícola.**  
$Y_{1i}$ é a renda líquida anual da propriedade, observada apenas para agricultores que comercializam sua produção ($Y_{2i}^{*}>0$).  
Covariáveis: tamanho da área cultivada, tipo de cultivo principal, acesso a crédito e escolaridade do produtor.
</p>
<p style="text-align: justify;">
3. **Peso médio de gado.**  
$Y_{1i}$ é o peso médio (kg) do rebanho, mensurado apenas em fazendas que participam de programas de pesagem ($Y_{2i}^{*}>0$).  
Covariáveis: raça predominante, tipo de pastagem, suplementação alimentar e manejo sanitário.
</p>
<p style="text-align: justify;">
4. **Eficiência técnica na irrigação.**  
$Y_{1i}$ mede a eficiência técnica estimada (0–1) de propriedades irrigadas, observada somente para aquelas que possuem sistema de irrigação ($Y_{2i}^{*}>0$).  
Covariáveis: área irrigada, tipo de solo, fonte de água e custo energético.
</p>
<p style="text-align: justify;">
5. **Produtividade de soja.**  
$Y_{1i}$ é a produtividade (t/ha) da soja, observada apenas em propriedades que efetivamente plantaram soja na safra ($Y_{2i}^{*}>0$).  
Covariáveis: tipo de semente, uso de inoculante, teor de matéria orgânica e regime de chuvas.
</p>
<p style="text-align: justify;">
6. **Taxa de sobrevivência de mudas florestais.**  
$Y_{1i}$ representa a taxa de sobrevivência (\%) de mudas após 12 meses, observada apenas nos projetos de reflorestamento que realizaram monitoramento ($Y_{2i}^{*}>0$).  
Covariáveis: espécie plantada, espaçamento, tipo de preparo do solo e presença de formigas cortadeiras.
</p>
<p style="text-align: justify;">
7. **Produção de leite.**  
$Y_{1i}$ é a produção média diária de leite (litros/vaca), observada somente para fazendas que registram controle leiteiro ($Y_{2i}^{*}>0$).  
Covariáveis: raça do gado, alimentação, temperatura média e número de ordenhas diárias.
</p>
<p style="text-align: justify;">
8. **Uso de defensivos agrícolas.**  
$Y_{1i}$ é o gasto anual com defensivos (R\$/ha), observável apenas para produtores que relatam uso desses insumos ($Y_{2i}^{*}>0$).  
Covariáveis: tipo de cultura, área plantada, presença de pragas e preço relativo dos produtos biológicos.
</p>
<p style="text-align: justify;">
9. **Teor de carbono no solo.**  
$Y_{1i}$ é o teor de carbono orgânico (g/kg) medido em propriedades que permitiram coleta de amostras ($Y_{2i}^{*}>0$).  
Covariáveis: tipo de solo, cobertura vegetal, sistema de manejo e altitude.
</p>
<p style="text-align: justify;">
10. **Rendimento de frutíferas.**  
$Y_{1i}$ é o rendimento médio de frutas (kg/planta), observado apenas para pomares em idade produtiva ($Y_{2i}^{*}>0$).  
Covariáveis: espécie cultivada, espaçamento, irrigação, adubação e ocorrência de pragas.
</p>

## Modelagem Teórica

<p style="text-align: justify;">
Considere o sistema de equações
\begin{align}
Y_{1i}^{*}&=\pmb{x}_{i}^\top\pmb{\beta}+\epsilon_{1i}, \tag{1.1}\label{1.1} \\
Y_{2i}^{*}&=\pmb{z}_{i}^\top\pmb{\gamma}+\epsilon_{2i},\quad i=1,\ldots,n, \tag{1.2}\label{1.2}
\end{align}
em que $Y_{1i}^{*}$ é a variável de interesse (latente) e $Y_{2i}^{*}$ rege o processo de seleção (também latente). Na prática, $Y_{1i}^{*}$ só é observado quando a condição de seleção é satisfeita. Especificamente, sabemos apenas se $Y_{2i}^{*}$ excede um limiar $a\in\mathbb{R}$ (fixo), o que gera observação seletiva de $Y_{1i}^{*}$. Observamos, portanto,
\vspace{-0.2cm}
\begin{align}\tag{1.3}\label{1.3}
U_{i}&=1\{Y_{2i}^{*}>a\},\\
\nonumber Y_{i}&=Y_{1i}^{*}U_{i},\quad i=1,\ldots,n,
\end{align}
em que $1\{Y_{2i}^{*}>a\}=1$ se $Y_{2i}^{*}>a$ e $0$ caso contrário. Os vetores de parâmetros $\pmb{\beta}\in \mathbb{R}^{p}$ e $\pmb{\gamma}\in \mathbb{R}^{q}$ são desconhecidos; os regressores $\pmb{x}_{i}\in \mathbb{R}^{p}$ e $\pmb{z}_{i}\in \mathbb{R}^{q}$ não precisam ser mutuamente exclusivos (embora, para identificação mais robusta, seja usual adotar ao menos uma variável em $\pmb{z}_{i}$ que não apareça em $\pmb{x}_{i}$ — a chamada **exclusion restriction**).
</p>
<p style="text-align: justify;">
Para definir o modelo de seleção amostral, assume-se que os termos de erro $(\epsilon_{1i},\epsilon_{2i})$ seguem distribuição normal bivariada:
\begin{align}
\tag{1.4} \label{1.4}
\begin{pmatrix}
\epsilon_{1i}\\
\epsilon_{2i}
\end{pmatrix} \overset{iid}{\sim} \mathcal{N}
\begin{bmatrix}
\begin{pmatrix}
0\\
0
\end{pmatrix},
\begin{pmatrix}
\sigma^{2} & \rho\,\sigma \\
\rho\,\sigma & 1
\end{pmatrix}
\end{bmatrix},\quad i=1,\ldots,n,
\end{align}
em que $\sigma^{2}_{1}\equiv \sigma^{2}$. Como $Y_{2i}^{*}$ não é observado, a sua variância não é identificável em escala absoluta; por convenção, fixa-se $\sigma_{2}^{2}=1$ sem perda de generalidade (qualquer normalização positiva equivaleria a reescalar $\pmb{\gamma}$ e o limiar $a$). De forma análoga, usualmente toma-se $a=0$, pois valores distintos podem ser absorvidos pelo intercepto da equação de seleção \ref{1.1}.
</p>
<p style="text-align: justify;">
O sistema \ref{1.1}–\ref{1.2} é conhecido como *modelo de Heckman*, *Tobit tipo 2* ou *modelo de seleção amostral*. A equação \ref{1.1} é a *equação de interesse primária* (ou de regressão), enquanto \ref{1.2} é a *equação de seleção*. O parâmetro de correlação $\rho\in(-1,1)$ desempenha papel central: quando $\rho\neq 0$, há dependência entre os choques que afetam o desfecho $Y_{1i}^{*}$ e o mecanismo que regula sua observação, produzindo \textbf{viés de seleção} se a amostra for analisada ignorando o processo de seleção. Em contraste, quando $\rho=0$, a seleção é *ignorável* sob a suposição de normalidade, e a regressão na subamostra observada fornece estimativas não viesadas de $\pmb{\beta}$.
</p>
<p style="text-align: justify;">
Do ponto de vista inferencial, duas abordagens clássicas são frequentes: (i) a estimação por *máxima verossimilhança* conjunta, baseada na densidade normal bivariada, e (ii) o procedimento em *dois estágios* de Heckman, em que se estima primeiro a equação de seleção via *probit* e, em seguida, incorpora-se a *razão de Mills inversa* como regressor adicional na equação de interesse. A primeira é assintoticamente eficiente sob correta especificação; a segunda é simples e interpretável, servindo como diagnóstico prático do viés de seleção [@Heckman1976; @Heckman1979].
</p>
<p style="text-align: justify;">
Aplicações do modelo são vastas - de economia do trabalho (salários observados apenas para quem está empregado) a estudos em ciências agrárias (produtividade ou renda observadas somente para produtores que adotam determinada tecnologia, propriedades com mensuração completa apenas quando acessíveis etc.). Em tais contextos, a não observação depende de decisões ou condições correlacionadas com o desfecho de interesse, tornando imprescindível modelar conjuntamente seleção e resultado para evitar conclusões enviesadas.
</p>
<p style="text-align: justify;">
Neste trabalho, apresentamos uma aplicação do modelo de Heckman em \textsf{R}, enfatizando: (a) especificação e identificação (normalização, papel de variáveis de exclusão); (b) estimação por máxima verossimilhança e por dois estágios; (c) diagnóstico do viés de seleção via teste sobre $\rho$; e (d) interpretação substantiva dos coeficientes e efeitos marginais. Implementamos os exemplos com o pacote \texttt{ssmodels}, discutindo detalhadamente a replicação dos resultados, a sensibilidade às suposições e boas práticas para relatórios reprodutíveis em \textsf{R Markdown}.
</p>

## Método de Dois Passos

<p style="text-align: justify;">
Um procedimento de estimação também proposto por \cite{heckman1979} foi o método de dois passos. Esse método, foi sugerido como um bom estimador para pontos de partida confiáveis e eficientes na estimação por máxima verossimilhança \citep{Leung2000}. O método é baseado no fato da média 
condicional $\tilde{\mu}_{i}=E(y_{i}|y_{1i}^{*}\ \textrm{é observado},\pmb{x}_{i},\pmb{z}_{i}),\ \textrm{para}\ i=1,\cdots,n,$ 
ser dada por
\begin{eqnarray}
\nonumber \tilde{\mu}_{i}&=&E(y_{i}|\ y_{1i}^{*}\ \textrm{é observado},\pmb{x}_{i},\pmb{z}_{i})\\
\nonumber                &=&E(y_{i}|\ y_{2i}^{*}>0,\pmb{x}_{i},\pmb{z}_{i})\\
\nonumber                &=&E(y_{1i}^{*}|\ \pmb{z}_{i}^\top\pmb{\gamma}+\epsilon_{2i}>0,\pmb{x}_{i},\pmb{z}_{i})\\
\nonumber                &=&E(\pmb{x}_{i}^\top\pmb{\beta}+\epsilon_{1i}|\epsilon_{2i}>-\pmb{z}_{i}^\top\pmb{\gamma},
\pmb{x}_{i},\pmb{z}_{i})\\
\nonumber                &=&\pmb{x}_{i}^\top\pmb{\beta}+E(\epsilon_{1i}|\epsilon_{2i}>-\pmb{z}_{i}^\top\pmb{\gamma}, \pmb{z}_{i})\\
\nonumber                &=& \mathbf{x}_{i}^\top\pmb{\beta} + \rho\sigma\lambda(-\mathbf{z}_{i}^\top\pmb{\gamma})\\
\nonumber                &=& \pmb{x}_{i}^\top\pmb{\beta} + \rho\sigma\dfrac{\phi(\pmb{z}_{i}^\top\pmb{\gamma})}
{\Phi(\pmb{z}_{i}^\top\pmb{\gamma})}\\
                         &=& \pmb{x}_{i}^\top\pmb{\beta}+\lambda_{i}\beta_{\lambda},\tag{1.5}\label{1.5}
\end{eqnarray}
em que $\lambda_{i}=\dfrac{\phi(\pmb{z}_{i}^\top\pmb{\gamma})}{\Phi(\pmb{z}_{i}^\top\pmb{\gamma})}$ denota a razão inversa de Mills, 
$\beta_{\lambda}=\rho\sigma,\ \rho$ é a correlação entre $\epsilon_{1i}$ e $\epsilon_{2i}$ e $\sigma$ é o desvio padrão 
de $\epsilon_{1i}.$ A partir de \ref{1.5} podemos reescrever a equação de interesse como
\begin{align}\tag{1.6}\label{1.6}
\tilde{y}_{i}=\tilde{\mu}_{i}+\varepsilon_{i},
\end{align}
em que $\tilde{\mu}_{i}$ é dada em (\ref{1.5}) e $\varepsilon_{i}$ é um novo termo de erro de média zero e 
independente de $\pmb{z}_{i}$ e de $\pmb{x}_{i}$. O termo $\lambda_{i}\beta_{\lambda}$ em (\ref{1.5}) explica 
a inconsistência do estimador de mínimos quadrados ordinários (MQO), quando $\rho\neq 0,$ e se MQO fosse utilizado para 
encontrar as estimativas dos parâmetros de (\ref{1.2}). A partir daí, o primeiro passo do método é ajustar o 
modelo probit a equação de seleção (\ref{1.1}) e estimar $\widehat{\pmb{\gamma}}$ e 
$\widehat{\lambda}_{i}=\frac{\phi(\pmb{z}_{i}^\top\pmb{\widehat{\gamma}})}{\Phi(\pmb{z}_{i}^\top
\pmb{\widehat{\gamma}})}.$ Em um segundo passo, estimamos por MQO os parâmetros 
$\pmb{\beta}$ e $\beta_{\lambda}=\rho\sigma$ de \ref{1.6} usando os valores de $y_{1i}^{*}$ observados. 
Um estimador para a variância de $\epsilon_{1}$ é dado por
\begin{align}
\widehat{\sigma}^{2}=\dfrac{1}{n_{u}}\left(\pmb{\widehat{\varepsilon}}^\top\pmb{\widehat{\varepsilon}}+
\widehat{\beta}_{\lambda}^{2}{\displaystyle \sum_{i=1}^{n_{u}}\widehat{\delta}_{i}}\right),
\tag{1.7}\label{1.7}
\end{align}
em que $\widehat{\varepsilon}$ é o vetor residual da estimação de MQO de (\ref{1.6}), $n_{u}$ é o número de observações nesta estimação e $\widehat{\delta}_{i}=\widehat{\lambda}_{i}(\widehat{\lambda}_{i}+\pmb{z}_{i}^\top
\pmb{\gamma}).$ Finalmente, um estimador para a correlação entre $\epsilon_{1}$ e $\epsilon_{2}$ é dado por 
\begin{align}
\widehat{\rho}=\dfrac{\widehat{\beta}_{\lambda}}{\widehat{\sigma}},
\tag{1.8}\label{1.8}
\end{align}
nesse caso, $\widehat{\rho}$ pode estar fora do intervalo $[-1,1].$
</p>
<p style="text-align: justify;">
A maior vantagem do método de dois passos é sua simplicidade, pois é mais fácil de ajustar do que o método de máxima 
verossimilhança, não requer algoritmos complicados e é uma alternativa mais robusta. Porém, é menos eficiente e o uso da 
razão inversa de Mills $(\lambda)$ pode ocasionar possíveis problemas de multicolinearidade devido a sua linearidade em 
grande parte do seu suporte, como é possível observar na Figura \ref{fig:Mills}. Para diminuir este problema é sugerido 
a \textbf{restrição de exclusão}, de acordo com a qual, pelo menos uma variável, que é um bom preditor de $Y_{2}^{*}$ e está 
incluída na equação de seleção, não deve aparecer na regressão primária. 
</p>
\begin{figure}[H]
\centering{
\resizebox{16cm}{7cm}{\input{plot_Inv_Mills.tex}}} %% assuming figurefile is a tikz code
%\captionsetup{justification=centering,margin=1cm}
\vspace*{-15mm}
\caption{Razão inversa de Mills para $z^\top\gamma\in [-5,5].$ }
\tag{1.9}\label{1.9}
\end{figure}

## Exemplo Prático


<p style="text-align: justify;">
O conjunto de dados analisado é composto por **99 observações** e **13 variáveis**, provenientes de um experimento que avaliou características físicas e químicas de agregados do solo sob diferentes condições de textura e umidade. Cada linha do banco representa uma unidade experimental identificada pela variável `ID`, que combina o tipo de solo (`Soil_type.x`), a condição de umidade (`Soil_moisture.x`) e o número de repetição (`Rep`). A variável `Days.x` indica o tempo de incubação em dias. As colunas `Prop_less_than_53_um`, `Prop_250_53_um`, `Prop_2000_250_um` e `Prop_greater_than_2mm` expressam, respectivamente, as proporções de agregados em diferentes classes de tamanho (menores que 53 μm, entre 53 μm e 250 μm, entre 250 μm e 2 mm, e maiores que 2 mm). A variável `Mean_weight_diameter` corresponde ao diâmetro médio ponderado dos agregados, um indicador da estabilidade estrutural do solo. Já as variáveis `Extractable_organic_C`, `Microbial_biomass_C` e `Total_aggregate_associated_C` representam, respectivamente, o carbono orgânico extraível, o carbono da biomassa microbiana e o carbono total associado aos agregados. Em conjunto, essas variáveis permitem investigar como a textura e a umidade do solo influenciam a distribuição de agregados e o acúmulo de carbono em diferentes frações do solo.
</p>
<p style="text-align: justify;">
Suponha agora que, ao tentar ajustar um modelo de regressão para explicar o carbono total associado aos agregados (`Total_aggregate_associated_C`), o pesquisador perceba que essa variável não foi medida em todas as amostras. Em particular, o carbono total pode ter sido determinado apenas nos solos com teor de umidade mais estável (`Soil_moisture.x = "Steady"`) ou naqueles que apresentaram frações mais estruturadas, com maior proporção de agregados grossos (`Prop_greater_than_2mm`). Nesse caso, as observações de $Y_{1i} =$ `Total_aggregate_associated_C` não seriam aleatórias: a ausência de valores dependeria de um *mecanismo de seleção* relacionado às próprias características do solo.
</p>
<p style="text-align: justify;">
Modelos lineares tradicionais ignoram esse tipo de dependência e, por isso, podem produzir estimativas enviesadas dos efeitos das covariáveis sobre o carbono total. Para contornar esse problema, pode-se aplicar o **modelo de Heckman**, que considera simultaneamente duas equações:  
(i) uma *equação de seleção*, que modela a probabilidade de o carbono total ser observado (por exemplo, em função de `Soil_type.x`, `Soil_moisture.x` e `Mean_weight_diameter`), e  
(ii) uma *equação de resultado*, que explica o valor de `Total_aggregate_associated_C` condicionalmente à observação, usando covariáveis como `Prop_greater_than_2mm`, `Extractable_organic_C` e `Microbial_biomass_C`.
</p>
<p style="text-align: justify;">
Essa abordagem permite avaliar, de forma estatisticamente consistente, como diferentes atributos físicos e biogeoquímicos do solo influenciam o acúmulo de carbono, ao mesmo tempo em que corrige o **viés de seleção** decorrente da mensuração seletiva das amostras. Assim, o modelo de Heckman oferece um arcabouço robusto para estudos em que parte das variáveis de interesse é observada apenas em condições específicas do experimento.
</p>

    
# Referências 

